臺灣臺北地方法院民事判決　　　　　　　99年度訴字第3452號
原　　　告　A女　　　 真實.
訴訟代理人　邱雅文律師
複代理人　　彭義誠律師
　　　　　　張少安　
被　　　告　楊三賢　
訴訟代理人　劉國斯律師
上列原告因被告妨害性自主罪案件，提起刑事附帶民事訴訟（本
院99年度附民字第145號）請求侵權行為損害賠償，經本院刑事
庭裁定移送前來，本院於民國100年6月22日言詞辯論終結，判決
如下：
    主      文
被告應給付原告新臺幣伍拾萬元，及自民國九十九年五月二十二
日起至清償之日止，按年息百分之五計算之利息。
原告其餘之訴駁回。
本判決第一項得假執行。但被告如以新臺幣伍拾萬元為原告預供
擔保，得免為假執行。
原告其餘假執行之聲請駁回。
    事實及理由
壹、程序部分
    按訴狀送達後，原告不得將原訴變更或追加他訴，但擴張或
    減縮應受判決事項之聲明者，不在此限，民事訴訟法第255
    條第1項第3款定有明文。本件原告起訴時訴之聲明原主張：
    「被告應給付原告新臺幣（下同）500萬元，及自起訴狀繕
    本送達翌日（即民國99年5月13日）起至清償日止，按年息
    5%計算之利息。」嗣於100年1月21日準備程序當庭變更為：
    「被告應給付原告500萬元，及自99年5月22日起至清償日止
    ，按年息5%計算之利息。」核其性質係減縮應受判決事項之
    聲明，按諸上揭規定，自應予准許之。
貳、實體部分
一、本件原告起訴主張：原告為重度智能障礙者，於98年7月18
    日晚間20時30分許，因身體微恙，由訴外人即原告義兄潘麒
    麟邀被告前往臺北市文山區原告住處為原告消災解厄、進行
    改運，其後，原告與被告、潘麒麟及原告之父於客廳聊天。
    於翌日凌晨3時許，原告回房間就寢時，被告欺原告智弱，
    進入原告房間，請原告勸原告之父回房就寢，原告依被告指
    示為之。詎原告欲回房之際，被告竟進入原告房內，將房門
    上鎖，要求原告脫衣與渠做愛，並利用原告不知抗拒，對原
    告施以強制性交之行為，被告所犯妨害性自主罪部分，業經
    刑事判決確定，原告因被告之侵權行為，身心均受重創，並
    有創傷後症候群合併憂鬱症等情，爰依民法第184條第1項及
    第195條之規定提起本訴，並聲明：(一)被告應給付原告500萬
    元，及自99年5月22日起至清償之日止，按年息5%計算之利
    息。(二)願供擔保請准宣告假執行。
二、被告則以：刑事一、二審判決認定被告進入原告房間有鎖房
    門及配戴保險套等情與原告在審理中所述之情節不符，且刑
    事判決未說明原告有利被告之證言不足採取之理由，又逕以
    原告警詢中陳述具有證據能力而予採取，有違背證據法則；
    縱原告事後確實出現身、心不適等異狀之情形，但不能直接
    證明與被告有關，刑事判決採為不利原告之依據，認係遭被
    告性侵害所致，其論斷倒果為因，有違論理法則。原告雖於
    案發次日往台北市立萬芳醫院驗傷結果，認原告陰部撕裂傷
    、處女膜出血破裂，但此結果，因個人特質而異，不能證明
    係檢驗前2至3日內所形成。另依上開刑事警察局鑑驗之結果
    ，原告之陰道棉棒檢體未檢出精子細胞，即應為有利被告之
    認定。原告在審理中之證稱，被害當時，原告知道自己之父
    母、兄弟另在其他房間，可以叫救命，被告僅叫原告不要講
    出去，未叫原告不能講話等語，惟其竟未求救，原告指訴顯
    與常情不符。刑事判決竟以原告智障，反應及危機處理能力
    不如一般人，認不足為有利上訴人之認定，判決有認定事實
    錯誤及採證違反經驗法則云云等語，資為抗辯。並聲明：(一)
    原告之訴駁回。(二)如受不利判決，願供擔保請准宣判免為假
    執行。
三、得心證之理由：
    本件原告主張原告為重度智能障礙者，於98年7月18日晚間
    20時30分許，由訴外人潘麒麟邀被告前往原告住處為原告消
    災解厄、進行改運，詎於翌日即98年7月19日凌晨3時許，原
    告回房之際，被告竟進入原告房內，將房門上鎖，要求原告
    脫衣與渠做愛，並利用原告不知抗拒，對原告施以強制性交
    之行為，惟為被告所否認，並以上開情詞置辯，是本件之爭
    點厥為：(一)被告是否對原告為妨害性自主行為？(二)如認是，
    則原告依侵權行為法律關係請求之金額若干？析述如下：
  (一)被告是否對原告為妨害性自主行為？  
  1.經查原告主張98年7月19日凌晨3時許，被告進入房間後即將
    房門鎖上，強制性侵原告等情，迭據原告於警詢、偵訊及本
    院刑事庭理時證述綦詳（偵查卷第8頁至第13頁、第33頁至
    第35頁、本院99年度訴字第220號刑事卷第37頁至第44頁）
    ，是被告對原告實施強制性交之犯行，業經原告指證明確；
    並參諸原告之母及原告之父於偵查庭及刑事一審證稱：98年
    7月19日約上午5、6時許，伊進入告訴人A女（即原告）房間
    時，見告訴人A女欲哭之狀，好像不舒服，伊詢問發生何事
    ，告訴人A女稱被強暴，並稱被告要求她不能叫，並用手摀
    住嘴巴，告訴人A女有稱尿尿地方好痛，發生此事後，告訴
    人A女狀況很差，脾氣比較壞，講話也不聽，每日找父母吵
    架，事發前並無此種情形等語；發生此事後，告訴人A女常
    小腹痛，不想吃東西，和以前差很多，發生本件後個性變很
    暴躁，常常自己打自己，罵父母親等語（偵查卷第50頁至第
    51頁、第35頁；本院99年度訴字第220號刑事卷第51頁、第
    55頁），堪認原告確遭被告強制性交，並出現不同以往的暴
    躁情緒或身體不適等異狀，益證原告指訴遭被告強制性交一
    情非虛。
  2.復查，原告及原告之父母於本院99年度訴字第220號刑事審
    判時均證稱：原告事發前未曾交過男朋友等語（本院99年度
    訴字第220號刑事卷第44頁、第50頁背面、第55頁），應堪
    認原告在本件性侵害發生前未曾與人發生性交行為。加之原
    告至警局申告遭被告強制性交後，即於98年7月20日前往臺
    北市立萬芳醫院驗傷，經檢驗後認原告有陰部4點、6點鐘方
    向撕裂傷、處女膜點狀出血破裂，且上開傷勢為新傷口，根
    據傷口癒合的時間判斷，結締組織會在2至3天產生，但會因
    人而異（如健康狀況等），原告於98年7月20日就診時之傷
    口並未看到結締組織，故判斷為3天內形成之傷口，此有臺
    北市立萬芳醫院委託財團法人私立臺北醫學大學辦理之受理
    疑似性侵害事件驗傷診斷書及99年8月24日萬院醫病字第099
    0006394號函各1紙在卷可稽（偵查卷第71頁證物袋及臺灣高
    等法院99年度上訴字第2553號刑事卷第24頁至第25頁），則
    原告既未曾與他人為性交行為，於被告至原告家中拜訪後，
    事隔1日即98年7月20日驗傷，即可發現原告之陰部有撕裂傷
    、處女膜點狀出血破裂，故前開原告指證：被告98年7月18
    日晚間至19日上午6時左右至其家中拜訪期間，對之性交一
    節堪值採信。被告辯稱未與原告發生性交行為、原告所受之
    上開傷害，未必係性交所造成云云，除顯與上開事證不符，
    就被告指稱係其他原因造成原告上開傷勢，未舉證以實其說
    ，實不足採。
  3.被告雖另以原告之陰道棉棒檢體，未檢出被告之精子細胞，
    自不得認有被告有對原告為妨害性自主行為云云，惟查，原
    告驗傷前有沐浴，此有臺北市立萬芳醫院委託財團法人私立
    臺北醫學大學辦理之受理疑似性侵害事件驗傷診斷書、疑似
    性侵害案件證物採集單各1紙記載明確（偵查卷第71頁證物
    袋內）。是原告於沐浴後始至醫院檢驗，未能及時採得被告
    之精子細胞，亦無悖乎事理。被告雖另以於原告於檢驗前沐
    浴與常情不符，惟原告屬重度智能障礙之人，此有中華民國
    身心障礙手冊影本2紙在卷可稽（附於偵查卷第71頁證物袋
    內），此亦為被告所不爭執，則於原告遭被告性侵後實難要
    求其理解並做到不得沐浴以保全證據，是被告上開辯述，自
    無理由。
  4.縱原告就被告進入原告房間時，是否將房門上鎖、為強制性
    交犯行時，是否使用保險套等節，先後證述略有不同（偵查
    卷第11頁背面、本院99年度訴字第220號刑事卷第40頁、第
    41頁反面）。然原告於偵訊時指明：警詢時記得比較清楚等
    語（偵查卷第34頁），是原告亦肯認警詢時記憶較為清晰而
    與事實相符；且又原告患有重度智能障礙，智識程度較諸一
    般人為低，即使就案發過程細節如房門是否上鎖、被告是否
    使用保險套等未能清楚記憶，但就被告違反其意願對之強制
    性交之重要過程，則多次指明，自不得僅執其細節記憶略有
    出入，遽認其所指均不可採。
  5.況以，被告實施強制性交行為前，曾對原告作法畫符等舉動
    ，足以對原告產生心理壓制力；加以原告未曾有過性經驗，
    突遇被告強行與之發生性關係，實難期待原告得以立即正確
    處理，例如大聲呼叫或為劇烈抵抗等。且原告亦證稱：伊不
    敢反抗，被告要伊不要叫等語（偵查卷第11頁反面、第34頁
    、本院99年度訴字第220號刑事卷第41頁背面、第42頁正面
    、背面）。從而，不能逕以原告之兄弟及父母房間相鄰於原
    告房間，或距原告房間不遠，或證人潘麒麟當時亦在客廳內
    ，卻均未聽聞原告呼救等情，逕認被告未對原告為強制性交
    行為。
  6.綜上所陳，原告主張之事實，業據原告及其父母於刑事偵查
    程序及刑事一審審理時證述明確，並參酌臺北市立萬芳醫院
    委託財團法人私立臺北醫學大學辦理之受理疑似性侵害事件
    驗傷診斷書及99年8月24日萬院醫病字第0990006394號函，
    則被告對於原告為強制性交之行為，洵堪認定。
  (二)原告依侵權行為法律關係請求之金額若干？
    按不法侵害他人之身體、健康、名譽、自由、信用、隱私、
    貞操，或不法侵害其他人格法益而情節重大者，被害人雖非
    財產上之損害，亦得請求賠償相當之金額，民法第195條第1
    項定有明文。查原告患有重度智能障礙，被告對之實施前開
    行為，自已嚴重侵害其身體及自由權，精神上必受極大痛苦
    ，從而原告依民法第195條第1項規定，請求被告賠償精神慰
    撫金，自屬有據。本院審酌被告所為加害手段及原告因身心
    重創，並有創傷後症候群合併憂鬱症，有原告提出之臺北市
    立萬芳醫院診斷證明書附卷可稽（見本院卷第84頁），以及
    原告國中畢業，罹重度智能障礙，無工作經驗，名下亦無土
    地、房屋等不動產；被告為國中畢業，名下並無土地、房屋
    等不動產，現罹有情感性精神病，98年度所得為70,579元等
    情，業經兩造分別陳明在卷，且有兩造稅務電子閘門財產所
    得調件明細表（見本院卷第78頁至第81頁及本院卷末證物袋
    ）附卷等兩造社會地位、經濟狀況等情，認為原告請求被告
    賠償非財產上損害，以50萬元為適當，逾此金額則非所許。
四、綜上所述，原告本於民法第184條、第195條第1項規定，請
    求被告賠償非財產上損害，原告請求被告賠償50萬元，及自
    99年5月22日起至清償之日，按年息5%計算之利息，為有理
    由，應予准許。逾此金額則無理由，應予駁回。
五、本件判決所命被告給付之金額未逾50萬元，本院就原告勝訴
    部分，應依民事訴訟法第389 條第1 項第5 款之規定，依職
    權宣告假執行，此部分原告雖陳明願供擔保聲請宣告假執行
    ，然其聲請僅係促使法院為職權之發動，爰不另為假執行准
    駁之諭知。又被告陳明願供擔保，聲請宣告免為假執行，經
    核就前開原告勝訴部分，合於法律規定，爰酌定相當之擔保
    金額宣告之。至原告敗訴部分，其假執行之聲請失所附麗，
    應予駁回。
六、本件事實已臻明確，兩造其餘之攻擊或防禦方法，及未經援
    用之證據，經本院斟酌後，認為與判決基礎之事實並無影響
    ，均不足以影響本裁判之結果，自無庸一一詳予論駁之必要
    ，併此敘明。
七、原告係於刑事訴訟程序附帶提起民事訴訟，並未繳納裁判費
    ，本件復無其他訴訟費用之支出，爰不為訴訟費用之諭知，
    併此敘明。
八、據上論結，本件原告之訴為一部有理由，一部無理由，依民
    事訴訟法第389條第1項第5款、第392條第2項，判決如主文
    。
中    華    民    國   100    年    6     月    29    日
                  民事第五庭    審判長法  官   薛中興
         
                                      法  官   洪純莉

                                      法  官   宣玉華
以上正本係照原本作成
如對本判決上訴，須於判決送達後20日內向本院提出上訴狀。如
委任律師提起上訴者，應一併繳納上訴審裁判費。
中    華    民    國   100    年    6     月    29    日
                                       書記官  謝梅琴